【裁判字號】    89,上訴,1207
【裁判日期】    891018
【裁判案由】    偽造文書等
【裁判全文】
臺灣高等法院臺中分院刑事判決                  八十九年度上訴字第一二○七號
    上  訴  人  戊○○
    即  被  告
右上訴人因偽造文書等案件，不服臺灣台中地方法院八十八年度訴字第一四六五號中
華民國八十九年五月三十日第一審判決（起訴案號：臺灣台中地方法院檢察署八十八
年度偵字第一四七五六號），提起上訴，本院判決如左：
    主  文
上訴駁回。
    事  實
一、戊○○係承作消防工程之小包，乙○○則為其所雇用之臨時工。民國（下同）八
    十四、五年間，宇勝消防實業有限公司（下稱宇勝公司）承攬花蓮縣晶華酒店之
    消防工程後，發包予己○○承作，己○○再將部分消防工程轉包予戊○○，工程
    款共計約新台幣（下同）一百萬元。同時期另有聯群電機有限公司（下稱聯群公
    司）承包台中市○○路彰化銀行總行，將之轉包予甲○○，甲○○又將部分工程
    轉包予戊○○，工程款共計十六萬元。戊○○即屬營業稅法第三條第二項所稱之
    營業人，為納稅義務人。八十五年度終了，宇勝公司、聯群公司為申報營利事業
    所得稅，要求下屬之承包商提出申報稅捐資料，戊○○明知其自己○○處領取之
    約一百萬元及自甲○○處領取之十六萬元均係伊承作消防工程之工程款而非薪資
    ，依規定應辦理營業登記，且開立進項發票以供報稅，惟為逃避該年度工程款應
    報之營業稅稅捐，竟基於概括之犯意，於宇勝公司部分，除部分款項以其進貨時
    所取得之憑據直接交付予己○○以資申報外，不足之額度，竟未經其僱請之臨時
    工李啟存、陳俊榮、乙○○、林獻棋等人同意，擅自將李啟存、陳俊榮、乙○○
    、林獻棋之身分証影本交付予己○○，由己○○輾轉向宇勝公司申報李啟存該年
    度領取薪資二十一萬元、陳俊榮領取薪資二十萬元、乙○○領取薪資二十九萬四
    千元、林獻棋領取薪資二十萬元，並由不知情之宇勝公司人員填製李啟存、陳俊
    榮、乙○○、林獻棋等人領取上開薪資之八十五年度各類所得扣繳暨免扣繳憑單
    （惟乙○○部分實際僅填發該年度領取薪資二十六萬九千五百元），將上開戊○○領取之工程款金額列為該公司之薪資類別而向申報該年度之營利事業所得稅。
    聯群公司部分，戊○○則未經乙○○同意，擅自交付乙○○之身分証影本予甲○○，利用不知上情之甲○○在聯群電機有限公司臨時工資請領表上不實填載乙○○於八十四年十二月一日至二十五日每日領取薪資六千四百元（列為八十五年度
    所得），並利用甲○○代刻乙○○之印章後於上開工資請領表上偽蓋乙○○之印
    文二十六枚，表示乙○○確有受領該筆薪資，並持以行使交付予不知情之聯群公
    司，聯群公司人員則據上開工資請領表製作乙○○領取薪資十六萬元之八十五年
    度各類所得扣繳暨免扣繳憑單，足以生損害於乙○○、聯群公司及稅捐機關核課
    稅捐之正確性。戊○○以上開方式，共計逃漏營業稅約五萬五千二百三十八元。
    嗣因乙○○接獲財政部台灣省中區國稅局補稅通知書而循線查獲上情。
二、案經台灣台中地方法院檢察署檢察官自動檢舉偵查起訴。
    理    由
一、訊據上訴人即被告戊○○（以下簡稱上訴人）固坦承右揭向己○○、甲○○承包
    工程，並提供資料供其上包報稅之事實，惟否認偽造文書與逃漏稅捐之犯行。辯
    稱：宇勝公司部分，伊雖交乙○○之資料予己○○，然己○○是如何申報的，伊
    不清楚，又李啟存、陳俊榮、林獻棋等人之薪資額度係己○○自行填報的；聯群
    公司部分，伊確有僱用乙○○在台中市火車站工地工作，並無逃漏稅之意云云。
二、惟查：
    （一）按營利事業與轉包人僱用之工人間無直接僱佣關係，不管理工人，亦不過
          問工資發放，工頭有無賺取差價亦非所問，此工頭係屬營業稅法第三條第
          二項所稱「提供勞務予他人，或提供貨物與他人使用、收益，以取得代價
          者‧‧‧」之營業人，應依營業稅法暨相關法規辦理營業登記及申報繳納
          營業稅。有財政部台灣省北區國稅局八十六年四月十六日北區國稅三第八
          六○七九七八一號函在卷可稽。本案上訴人僱工承作己○○、甲○○轉包
          之工程，自負盈虧，自係提供勞務取得代價之行為，依上開營業稅法規定
          ，乃屬營業之一種，即應依法課徵營業稅，為納稅義務人。
    （二）証人己○○於原審及本院分別到庭証稱：「我實際付予戊○○工程款約一
          百萬元左右，因上訴人無商號、設立工程行，無法開統一發票，‧‧‧到
          了年底報稅之前，有叫上訴人要把額度不夠部分交給我，他報給我的每個
          工人領多少是由上訴人報給我，實際上我都有付予上訴人，他交付工人多
          少，我就不知道，我發予工人的薪資，都是由上訴人交予工人，一百多萬
          元是包含工資、伙食費、住宿費，但不包括工程材料費」「他拿給我時自
          己也沒有申報，只有申報李啟存、陳俊榮、乙○○、林獻棋四人，可見他
          也在逃漏稅捐」等語 (見原審卷第十四頁反面、十五頁、本院卷第四十九
          頁反面))。而上訴人亦不否認提供乙○○之資料予己○○辦理報稅，則上
          訴人明知所領之款項係承作己○○轉包工程之工程款，非但未依規定開立
          發票，竟且提供乙○○等工人資料供己○○以薪資名義申報，按上訴人係
          一成年人，為承作消防工承之小包，自對一般商業交易之基本稅法常識，
          及就施工工人薪資應由承包人負擔，營造商則支付總工程款予承包人並取
          得進項發票等事宜，當無不知之理，更無就其前揭所為將產生逃漏稅捐之
          結果全然不知情之可能。是縱認上訴人辯稱李啟存等人之薪資額度係蔡銘
          煌自行填報的云云屬實，惟其將所領工程款全數以他人薪資申報，實難諉
          稱不知有逃漏稅捐之結果，即無得因此而卸免其責。
    （三）另上訴人於八十四、五年間有承作甲○○轉包之復興路彰化銀行總行工程
          ，總工程款為十六萬元，年底由上訴人提供乙○○之身分証影本予甲○○
          ，由甲○○在聯群電機有限公司臨時工資請領表上填載乙○○於八十四年
          十二月一日至二十五日每日領取薪資六千四百元，共申報領取薪資十六萬
          元之情，業據証人甲○○於原審及本院到庭証述甚明，核與証人乙○○到
          庭証稱：該年度沒有領取那麼多工程款，實際領的不到二萬五千元，臨時
          工資請領表上之印文非伊所蓋等語相符（見原審卷第二十二頁反面、三十
          一頁、本院卷第四十一、四十二頁）。而如上所述，上訴人將所領得之工
          程款全數以他人之薪資名義申報，不但將使實質課稅原則受有破壞，更使
          其得以隱匿所得並可為其他累進稅制之逃漏，就租稅之公平及正確所生不
          利影響甚鉅，此當為上訴人依其社會經驗之累積上所不能不知。則上訴人
          辯稱確有僱用乙○○，不知所為有逃漏稅捐云云，應係避重就輕之詞，尚
          無足採。又乙○○並未交付印章予被告，亦未授權上訴人刻用印章領取薪
          資乙節，亦迭據証人乙○○於原審及本院陳明在卷（見原審卷第十二頁、
          本院卷第五十九頁反面）。又依證人即聯群電機有限公司負責人丙○○於
          本院調查時證稱：我們公司對外情形，如你是臨時工，要由工頭來領，他
          拿臨時工之身分證影本及請領表並蓋好請領人之章，工頭還要切結蓋章，
          本件是甲○○提供資料的（見本院卷第五十八頁反面）等語；雖甲○○到
          庭否認該臨時工資請領表上之印章為其所刻蓋，但依前所述該工資既為其
          所代領，其或係因牽扯出本件事端或其於領款時委由他人（如聯群電機有
          限公司之人員）代蓋印章，致否認該請領表上乙○○之印文為其所刻蓋。
          而上訴人既向甲○○報領乙○○之工資並交付乙○○之身分證影本，依上
          訴人及甲○○與己○○等人於本院調查時均不諱言報領臨時工人之工資時
          均僅由工頭提出工人之身分證影本而已，則依其等之慣例，當係真正欲領
          工資之臨時工人如提交身分證影本時即有授權予出面向廠商請領工資之人
          得以代刻印章，委屬無疑，因之該請領表上乙○○之印文當係甲○○所代
          刻並予代蓋應可認定。足見本件應係上訴人利用甲○○偽刻印章並偽蓋印
          文，檢察官認係上訴人盜用乙節容有誤會，附此敘明。
    （四）按上訴人提供勞務，取得代價，本身為納稅義務人，其不依規定申報營業
          登記而營業，且提供他人之身分証件及填製不實之工資表以掩飾逃漏稅捐
          之犯行，顯已施以積極之作為為之，即非單純消極之不申報稅捐之不作為
          所可比擬。再按修正營業稅法實施注意事項第三項規定，營業人銷售應稅
          貨物或勞務之定價應內含營業稅；現行營業稅率為百分之五。上訴人自蔡
          銘煌處領得工程款約一百萬元，自甲○○處領得工程款十六萬元，此業據
          上訴人陳明在卷。而以承包工程款一百十六萬元計算，應課徵營業稅五萬
          五千二百三十八元，有台中市稅捐稽徵處八十九年五月八日中市稅商字第
          八○五六○三九號文在卷可稽（見原審卷第四十四頁）。是上訴人因此逃
          漏營業稅共計五萬五千二百三十八元應可認定。此外，本案復有証人蔡明
          煌填載之請款單影本、財政部台灣省中區國稅局核發乙○○八十五年度綜
          合所得稅核定書影本、八十七年度財綜所第00000000號處分書影
          本、宇勝公司、聯群公司所核發乙○○之八十五年度各類所得扣繳暨免扣
          繳憑單影本、偵卷第四十五頁所附聯群公司臨時工資請領表影本、聯群公
          司八十五年度營利事業所得稅結算申報書影本等資料在卷可稽。是事証明
          確，上訴人右揭犯行，洵堪認定。
三、按上訴人為納稅義務人，以不正當方法逃漏營業稅，核其所為，係犯稅捐稽徵法
    第四十一條之逃漏稅捐罪。又甲○○在聯群電機有限公司臨時工資請領表上不實
    填載乙○○按月領取薪資六千四百元，並蓋用乙○○印文，表示乙○○已領取工
    資，並持以行使交付聯群公司；此部分甲○○堅稱伊係依上訴人提供之資料申報
    ，並不知情等語，而查本案上訴人確有承包甲○○之工程，並有工人至現場施作
    ，工人均係由上訴人自行負責，甲○○未加以管理，僅係欲報稅時由上訴人提供
    乙○○之資料，依此觀之，尚難因此即推論甲○○對上訴人未得乙○○之同意而
    擅自拿取其資料申報乙節亦有認識，即其主觀上尚難認有與上訴人共同偽造文書
    之犯意聯絡。是上訴人利用不知情之甲○○製作臨時工資請領表並持以行使，為
    刑法第二百十六條、第二百十條之行使偽造私文書罪之間接正犯。渠利用甲○○
    未經乙○○同意偽刻印章復蓋用印文於工資請領表上，偽造印章及印文之行為，
    係偽造私文書行為之一部，不另構成偽造印章、印文罪；又偽造私文書之犯行，
    復為行使偽造私文書之高度行為吸收，亦不另論。其先後二次逃漏稅捐之犯行，
    時間緊接，所犯係構成要件相同之罪，顯係基於概括之犯意反覆為之，為連續犯
    ，爰依刑法第五十六條之規定論以一罪，並加重其刑。又其犯上開二罪，具有方
    法結果之牽連關係，依刑法第五十五條之規定，從一重之行使偽造私文書罪處斷
    。檢察官起訴意旨雖未論及上訴人逃漏稅捐之犯行，惟此部分與起訴行使偽造私
    文書部分具有牽連犯之裁判上一罪關係，為起訴效力所及，本院自得併予審酌，
    附此敘明。原審以上訴人罪証明確，適用上開稅捐稽徵法第四十一條，刑法第十
    一條前段、第五十六條、第二百十六條、第二百十條、第五十五條、第二百十九
    條之規定，並審酌上訴人犯罪之動機、目的，逃漏稅捐，影響國家經濟稅收及其
    逃漏稅之金額尚屬非鉅等一切情狀，量處有期徒刑四月，以示懲儆。並以聯群電
    機有限公司臨時工資請領表上偽造之「乙○○」印文共二十六枚，應依刑法第二
    百十九條之規定併予宣告沒收。至其利用甲○○偽刻之「乙○○」印章一枚，雖
    未扣案，然無法証明現已滅失，亦應併予宣告沒收。其認事用法，核無違誤，量
    刑亦屬妥適。上訴人上訴意旨仍執陳詞，否認右揭犯行而指摘原判決不當，經核
    非有理由，應予駁回。
四、公訴意旨另以：上訴人戊○○係以承包消防工程為業之人，乙○○則為其所雇用
    之臨時工；八十五年間，宇勝公司承攬花蓮縣晶華酒店之消防工程後，發包予己○○負責，己○○又將部分消防工程轉包予戊○○負責施工，戊○○即以日薪一
    千二百元之代價，雇請乙○○在該工地施工，前後工作時間約三個月；戊○○明
    知乙○○之工資僅約十萬餘元，竟意圖為自己不法之所有，向己○○虛報乙○○
    之工作薪資為廿六萬九千五百元，以此詐術使己○○陷於錯誤而向宇勝公司申報
    請領得廿六萬九千五百元後，交付予戊○○，戊○○實際僅交付四萬元予乙○○
    ，其餘則花用一空。其後又有聯群電機有限公司承包彰化銀行在台中市○○路總
    行之消防工程，並將之轉包予甲○○，甲○○又將部分工程轉包予戊○○負責施
    工，戊○○斯時已未雇用乙○○，竟仍基於為自己不法所有之概括犯意，在台中
    市施作工程之時，向甲○○偽報所屬工人乙○○之工作薪資為十六萬元，使甲○○陷於錯誤而轉向聯群公司申報請領得十六萬元後，交付予戊○○，戊○○並未
    經乙○○之同意，擅將乙○○之印章盜用交付予甲○○，使不知情之甲○○蓋印
    於聯群公司臨時工資請領表上，以表示乙○○已領取工資之意，足生損害於乙○○與聯群公司，足認上訴人另犯刑法第三百三十九條第一項之詐欺取財罪及同法
    第二百十六條、第二百十五條之行使業務登載不實之文書罪嫌云云。惟按刑法第
    三百三十九條第一項詐欺罪之成立，以意圖為自己或第三人不法所有，以詐術使
    人將本人或第三人之物交付為要件。查本件上訴人分別向己○○、甲○○承作工
    程，工程款分別為一百萬元、十六萬元，於年底時由上訴人提供資料予己○○、
    甲○○申報稅捐等情有如上述。是己○○、甲○○等二人給付款項予上訴人，顯
    係基於渠等間之承攬關係而為，實難認上訴人有不法所有之詐欺犯行，自難遽入
    上訴人詐欺罪刑。又甲○○固於聯群電機有限公司臨時工資請領表上不實填載乙○○按月領取薪資六千四百元，惟該工資請領表上明白標示「聯群電機有限公司
    」，亦即係聯群公司所製作，而林生天係向聯群公司承包工程，雙方間為承攬關
    係，並非聯群公司之人員，其於上開工資請領表上填載，應係代填之性質，尚難
    認該工資請領表為其職務上所製作之文書（惟此部分有偽造私文書之犯行有如上
    述），即與刑法第二百十六條、二百十五條之行使業務登載不實文書罪之構成要
    件有間。本應就上開部分均為無罪之諭知，惟公訴人認此部分與前開行使偽造私
    文書論罪科刑部分具有牽連犯之裁判上一罪關係，爰不在此另為無罪之諭知，附
    此敘明。
據上論斷，應依刑事訴訟法第三百六十八條，判決如主文。
本案經檢察官丁○○到庭執行職務。
中      華      民      國    八十九     年      十     月      十八    日
                                  臺灣高等法院臺中分院刑事第七庭
                                        審判長法  官  林  榮  龍
                                              法  官  黃  日  隆
                                              法  官  江  錫  麟
右正本證明與原本無異。
如不服本判決應於收受送達後十日內向本院提出上訴書狀，其未述上訴之理由者並
得於提起上訴後十日內向本院補提理由書（均須按他造當事人之人數附繕本）。
                                              書記官  劉  美  宏
中      華      民      國    八十九     年      十     月      十九    日
附錄：本案論罪科刑法條全文
稅捐稽徵法第四十一條
納稅義務人以詐術或其他不正當方法逃漏稅捐者，處五年以下有期徒刑、拘役或科或
併新台幣六萬元以下罰金。
刑法第二百十六條：
行使第二百十條至第二百十五條之文書者，依偽造、變造文書或登載不實事項或使登
載不實事項之規定處斷。
刑法第二百十條
偽造、變造私文書，足以生損害於公眾或他人者，處五年以下有期徒刑。
                                                                        Ｃ


司法院資訊處製作；財團法人民間司法改革基金會備份。
